【裁判字號】    95,訴緝,139
【裁判日期】    950818
【裁判案由】    妨害自由
【裁判全文】
臺灣板橋地方法院刑事判決             95年度訴緝字第139號
公  訴  人  臺灣板橋地方法院檢察署檢察官
被      告  甲○○
                    樓
上列被告因妨害自由案件，經檢察官提起公訴（93年度核退偵字
第747號），被告於準備程序進行中就被訴事實為有罪之陳述，
經告知簡式審判程序之旨，並聽取當事人之意見後，本院裁定由
受命法官獨任進行簡式審判程序，判決如下：
        主  文
甲○○共同以強暴、脅迫方法，剝奪人之行動自由，處有期徒刑
月，如易科罰金，以佰元折算壹日。
        事實及理由
一、犯罪事實：
    緣楊天領（已結）為代其友人呂學政（綽號阿政）向莊鎧鮮
    催討所積欠之新台幣（下同）十餘萬元之債務，竟與甲○○
    、石宗平、鄒旭光（後二人已結）共同基於妨害自由之犯意
    聯絡，於九十三年六月二十五日三時五十分許，由石宗平駕
    駛車號8A-8726 號自小客車，搭載楊天領、石宗平與甲○○
    前往臺北縣蘆洲市○○街47號前，待莊鎧鮮出現，石宗平與
    甲○○即上前確認莊鎧鮮之身分無誤後，由鄒旭光持未具殺
    傷力之玩具手槍之抵住莊鎧鮮，共同以脅迫方式強令莊鎧鮮
    上前開自小客車後座，鄒旭光與甲○○分坐於莊鎧鮮之左右
    兩側看管，楊天領坐於駕駛座旁，石宗平則負責駕車在臺北
    縣五股鄉山區繞，而共同剝奪莊鎧鮮之行動自由，楊天領等
    人並要求莊鎧鮮提出債務清償之方法，莊鎧鮮在此脅迫情形
    下，不得不交出現金四萬四千元及中國信託商業銀行帳號00
    0000000000號金融卡一張而行此無義務之事，惟因莊鎧鮮不
    肯說出該金融卡之密碼，甲○○即環抱莊鎧鮮，由鄒旭光持
    上開玩具手槍毆打莊鎧鮮之頭部，致莊鎧鮮受有頭枕部頭皮
    裂傷之傷害（莊鎧鮮於偵查中撤回傷害部分之告訴），而共
    同以強暴方式使莊鎧鮮說出該金融卡之密碼而行此無義務之
    事，楊天領隨即指示石宗平駕車至銀行，而於同日五時一分
    許，石宗平駕車至臺北縣蘆洲市○○路251 號前，並由石宗
    平持前開金融卡下車至該址之中國信託商業銀行無人銀行所
    設置之自動付款設備提領五萬元後，復趨車前往同縣市○○
    ○路230 號前，於同日五時十三分許，由石宗平與鄒旭光持
    前開金融卡下車至該址之華南商業銀行蘆洲分行所設置之自
    動付款設備分別提領一萬元各四次（共領四萬元）後，楊天
    領指示石宗平駕車至臺北縣三重市重新橋下疏洪道釋放莊鎧
    鮮，嗣經莊鎧鮮報警循線查獲楊天領等人。
二、證據名稱：
    (1)被告甲○○於本院審理時之自白；
    (2)告訴人莊鎧鮮於警詢及偵查中之指訴；
    (3)被告楊天領、石宗平、鄒旭光於偵查中及本院審理時之供
      述；
    (4)告訴人莊鎧鮮所有前開中國信託商業銀行帳戶之歷史交易
      查詢一紙、全民醫院診斷證明書一紙、被告石宗平在前開
      中國信託商業銀行無人銀行提領現款時經該處監視器攝影
      之翻拍照片四幀及被告石宗平、鄒旭光在前開華南商業銀
      行蘆洲分行之自動付款設備前提領現款時經該處監視器攝
      影之翻拍照片四幀。
三、被告甲○○行為後，於九十四年二月二日修正公布之刑法，
    業於九十五年七月一日起施行，另刑法施行法亦於九十五年
    六月十四日增訂該法第一條之一規定，並自九十五年七月一
    日施行。其中修正後刑法第二條之規定，乃係關於新舊法比
    較適用之準據法，其本身無關行為可罰性要件之變更，故於
    九十五年七月一日刑法修正施行後，如有涉及比較新舊法之
    問題，即應逕依修正後刑法第二條第一項規定，為「從舊從
    輕」之比較（最高法院九十五年度第八次刑事庭會議決議意
    旨參照）。查
    (一)修正後刑法第二十八條關於成立共同正犯之標準，將原來
      共同正犯之共同「實施」犯罪，改為共同「實行」犯罪，
      剔除完全未參與犯罪相關行為「實行」之「陰謀共同正犯
      」及「預備共同正犯」，是修正後之共同正犯之可罰性要
      件之範圍業已限縮，乃屬行為可罰性要件之變更，自應比
      較新舊法，惟不論適用修正前後之刑法第28條規定，被告
      二人均應成立共同正犯，故修正後之刑法並非較有利於被
      告，即應依修正後刑法第二條第一項前段規定，適用修正
      前刑法第二十八條之規定。
    (二)修正後刑法第四十一條第一項前段有關易科罰金折算標準
      之規定為：「犯最重本刑為五年以下有期徒刑以下之刑之
      罪，而受六個月以下有期徒刑或拘役之宣告者，得以新臺
      幣一千元、二千元或三千元折算一日，易科罰金。」，而
      修正前同條項就易科罰金之折算標準係規定：「得以一元
      以上三元以下折算一日，易科罰金」，再依修正前罰金罰
      鍰提高標準條例第二條（現已刪除）之規定，就其原定數
      額提高為一百倍折算一日，即係以銀元一百元、二百元、
      三百元折算一日，折算為新臺幣幣值後，則為以新臺幣三
      百元、六百元、九百元折算一日。是比較修正前後之易科
      罰金折算標準，自以行為時即修正前之規定，較有利於被
      告。
    (三)綜合上述各條文修正前後之比較後，適用修正後之刑法及
      罰金罰鍰提高標準條例等相關法律規定並未對被告更為有
      利，揆諸前揭刑法第二條第一項前段規定，即應適用修正
      前之刑法第二十八條、第四十一條第一項前段及罰金罰鍰
      提高標準條例第一條前段（未修正）、第二條（修正前）
      等規定。
四、核被告甲○○所為，係犯刑法第三百零二條第一項之以強暴
    、脅迫方法，剝奪人之行動自由罪。被告甲○○與楊天領、
    鄒旭光、石宗平四人間，就上開犯行互有犯意聯絡及行為分
    擔，應依共同正犯論處。又被告四人雖以強暴、脅迫使告訴
    人莊鎧鮮交付現款、金融卡及說出金融卡密碼等行無義務之
    事，惟其強暴脅迫既已達剝奪告訴人莊鎧鮮行動自由之程度
    ，即祇成立刑法第三百零二條之罪，不應再依同法第三百零
    四條論處，因此項使人行無義務之事之低度行為，應為剝奪
    人行動自由之高度行為所吸收，不另論罪，併此敘明。爰審
    酌被告之素行、犯罪之動機、目的、手段、所生危害、犯罪
    後態度及於偵查中與告訴人莊鎧鮮達成和解，告訴人莊鎧鮮
    並表明希望法官可以從輕處理（詳同上偵查卷第157 頁）等
    一切情狀，量處如主文所示之刑，並依修正前刑法第四十一
    條第一項前段之規定，諭知易科罰金之折算標準。至共犯鄒
    旭光用以施暴、脅迫所用之玩具槍一把，既未經扣案，且無
    積極證據證明尚未滅失，自無從為沒收之宣告，附此敘明。
五、依刑事訴訟法第二百九十九條第一項前段、第二百七十三條
    之一第一項、第三百十條之二、第四百五十四條第一項，刑
    法第二條第一項前段、修正前刑法第二十八條、刑法第三百
    零二條第一項、修正前刑法第四十一條第一項前段，罰金罰
    鍰提高標準條例第一條前段、九十五年七月一日修正施行前
    罰金罰鍰提高標準條例第二條，判決如主文。
六、如不服本判決，得自收受送達之翌日起十日內向本院提出上
    訴狀（須附繕本）。
本案經檢察官涂永欽到庭執行職務
中    華    民    國    95    年    8     月    18    日
                  刑事第十八庭  法  官  李幼妃
以上正本證明與原本無異
如不服本判決應於送達後10日內向本院提出上訴狀
                                書記官  強梅芳
中    華    民    國    95    年    8     月    23    日
附錄本案論罪科刑法條全文
中華民國刑法第302條
（剝奪他人行動自由罪）
私行拘禁或以其他非法方法，剝奪人之行動自由者，處 5 年以下
有期徒刑、拘役或 3 百元以下罰金。
因而致人於死者，處無期徒刑或 7 年以上有期徒刑，致重傷者，
處 3 年以上十年以下有期徒刑。
第 1 項之未遂犯罰之。


司法院資訊處製作；財團法人民間司法改革基金會備份。
